ACORDAO-COMPLETO-2531619

ACÓRDÃO 2034/2022 ATA 10/2022 - PRIMEIRA CÂMARA

VISTOS, relatados e discutidos estes autos de tomada de contas especial em desfavor da Fundação Rio Madeira - Riomar (00.619.461/0001-47) , da Sra. Cláudia Clementino Oliveira (XXX.605.184-XX) , diretora presidente e signatária do convênio, e do Sr. Haroldo Cristovam Teixeira Leite (XXX.586.697-XX) , diretor presidente da entidade na gestão de 16/5/2012 a 11/3/2013, em razão de omissão no dever de prestar contas do Convênio 00026/2010;
ACORDAM os ministros do Tribunal de Contas da União, reunidos em sessão da 1ª Câmara, diante das razões expostas pelo relator, em: 
9.1. julgar regulares as contas do Sr. Haroldo Cristovam Teixeira Leite (XXX.586.697-XX) , dando-lhe quitação plena, com fundamento nos arts. 1º, inciso I, 16, inciso I, 17 e 23, inciso I, da Lei 8.443/1992, c/c os arts. 1º, inciso I, 207 e 214, inciso I, do Regimento Interno/TCU;
9.2. julgar irregulares as contas dos responsáveis Fundação Rio Madeira (00.619.461/0001-47) e Cláudia Clementino Oliveira (XXX.605.184-XX) , com fundamento nos arts. 1º, inciso I, 16, inciso III, alíneas "b" e "c", da Lei 8.443/1992, c/c arts. 1º, inciso I, 209, incisos II e III, do Regimento Interno;
9.3. condenar, solidariamente, os responsáveis indicados no subitem anterior, com fundamento no art. 19, caput, da Lei 8.443/1992, c/c o art. 210 do Regimento Interno do TCU, ao pagamento da importância de R$ 300.000,00 (trezentos mil reais) , com a fixação do prazo de 15  (quinze) dias, a contar da notificação, para comprovar, perante o Tribunal (art. 23, inciso III, alínea "a" da Lei 8.443/1992, c/c o art. 214, inciso III, alínea "a", do Regimento Interno) , o recolhimento da dívida aos cofres do Tesouro Nacional, atualizada monetariamente e acrescida dos juros de mora, calculados a partir de 25/5/2011, até a data do recolhimento, na forma prevista na legislação em vigor;
9.4. aplicar à Fundação Rio Madeira (00.619.461/0001-47) e à Cláudia Clementino Oliveira (XXX.605.184-XX) , individualmente, a multa prevista no art. 57 da Lei 8.443/1992, c/c o art. 267 do Regimento Interno, no valor de R$ 30.000,00 (trinta mil reais) , fixando-lhes o prazo de 15  (quinze) dias, a contar da notificação, para que comprove, perante o Tribunal (art. 214, inciso III, alínea "a" do Regimento Interno) , o recolhimento da dívida aos cofres do Tesouro Nacional, atualizada monetariamente desde a data deste acórdão até a do efetivo recolhimento, se for paga após o vencimento, na forma da legislação em vigor;
9.5. autorizar, desde logo, nos termos do art. 28, inciso II, da Lei 8.443/1992, a cobrança judicial das dívidas, caso não atendida a notificação;
9.6. autorizar, desde logo, caso solicitado e o processo não tenha sido remetido para cobrança judicial, o pagamento das dívidas em até 36 (trinta e seis) parcelas mensais e consecutivas, nos termos do art. 26 da Lei 8.443/1992, c/c o art. 217 do Regimento Interno/TCU, fixando-se o vencimento da primeira parcela em 15 (quinze) dias, a contar do recebimento da notificação, e o das demais a cada mês, devendo incidir sobre cada valor mensal os correspondentes acréscimos legais, na forma prevista na legislação em vigor, sem prejuízo de alertar os responsáveis de que a falta de comprovação do recolhimento de qualquer parcela implicará o vencimento antecipado do saldo devedor; e
9.7. dar ciência deste acórdão à Secretaria Nacional de Políticas sobre Drogas e aos responsáveis, bem assim ao Procurador-Chefe da Procuradoria da República no Estado de Rondônia, em atenção ao disposto no art. 16, § 3º, da Lei 8.443/1992, c/c o § 7º do art. 209 do Regimento Interno do TCU, para adoção das medidas que entender cabíveis.

Tomada de contas especial instaurada em razão da não comprovação da regular aplicação dos recursos disponibilizados por intermédio de convênio firmado entre a Fundação Rio Madeira e a Secretaria Nacional de Políticas sobre Drogas, em decorrência de omissão no dever de prestar contas.

Primeira Câmara

Secretaria Nacional de Políticas Sobre Drogas.

3. Responsáveis: Cláudia Clementino Oliveira (XXX.605.184-XX); Fundação Rio Madeira (00.619.461/0001-47); Haroldo Cristovam Teixeira Leite (XXX.586.697-XX).

13.1. Ministros presentes: Vital do Rêgo (Relator) e Antonio Anastasia.
13.2. Ministro-Substituto convocado: Weder de Oliveira (na Presidência).

VITAL DO RÊGO

Adoto como relatório o pronunciamento da Secretaria de Controle Externo de Tomada de Contas Especial (peça 131) a seguir transcrito, que contou com a anuência do corpo diretivo da unidade (peças 132 e 133) e do representante do Ministério Público junto ao TCU (peça 134) : 
INTRODUÇÃO
Cuidam os autos de tomada de contas especial instaurada pela Secretaria Nacional de Políticas Sobre Drogas, em desfavor de Fundação Rio Madeira (CNPJ: 00.619.461/0001-47) , Cláudia Clementino Oliveira (CPF: XXX.605.184-XX) e Haroldo Cristovam Teixeira Leite (CPF: XXX.586.697-XX) , em razão de omissão no dever de prestar contas do Convênio 00026/2010, registro Siafi 753928 (peça 13) , firmado entre o Fundo Nacional Antidrogas e o Fundação Rio Madeira, e que tinha por objeto a "implantação de Centros Regionais de Referência para formação permanente aos profissionais que atuam nas redes de atenção integral à saúde e de assistência social com usuários de crack e outras drogas e seus familiares	".
HISTÓRICO
Em 31/7/2020, com fundamento na IN/TCU 71/2012, alterada pela IN/TCU 76/2016 e DN/TCU 155/2016, a Secretaria Nacional de Políticas Sobre Drogas autorizou a instauração da tomada de contas especial (peça 80) . O processo foi registrado no sistema e-TCE com o número 2285/2020.
O Convênio 00026/2010, registro Siafi 753928, foi firmado no valor de R$ 300.000,00, sendo R$ 300.000,00 à conta do concedente e R$ 0,00 referentes à contrapartida do convenente. Teve vigência de 29/12/2010 a 24/5/2012, com prazo para apresentação da prestação de contas em 23/7/2012. Os repasses efetivos da União totalizaram R$ 300.000,00 (peça 16) .
O fundamento para a instauração da Tomada de Contas Especial, conforme consignado na matriz de responsabilização elaborada pelo tomador de contas, foi a constatação da seguinte irregularidade: 
A irregularidade identificada foi a omissão do dever de prestar contas, fato que se encontra demonstrado no Relatório nº 01/2015, de 06/03/2015, do Ordenador de Despesas; Parecer nº  50/2015/CGPES-SENAD/DACPD/SENAD e Nota Técnica nº 1/2018/CFCP/CGG/DGA/ SENAD.
Os responsáveis arrolados na fase interna foram devidamente comunicados e, diante da ausência de justificativas suficientes para elidir a irregularidade e da não devolução dos recursos, instaurou-se a tomada de contas especial.
No relatório (peça 97) , o tomador de contas concluiu que o prejuízo importaria no valor original de R$ 300.000,00, imputando-se a responsabilidade a Fundação Rio Madeira, na condição de convenente e Cláudia Clementino Oliveira, na condição de dirigente. 
Em 28/12/2020, a Controladoria-Geral da União emitiu o relatório de auditoria (peça 100) , em concordância com o relatório do tomador de contas. O certificado de auditoria e o parecer do dirigente do órgão de controle interno concluíram pela irregularidade das presentes contas (peças 101 e 102) .
Em 6/1/2021, o ministro responsável pela área atestou haver tomado conhecimento das conclusões contidas no relatório e certificado de auditoria, bem como do parecer conclusivo do dirigente do órgão de controle interno, manifestando-se pela irregularidade das contas, e determinou o encaminhamento do processo ao Tribunal de Contas da União (peça 103) .
Na instrução inicial (peça 108) , analisando-se os documentos nos autos, concluiu-se pela necessidade de realização de citação e audiência para as seguintes irregularidades: 
1.1. Irregularidade 1: não comprovação da boa e regular aplicação dos recursos federais repassados à Fundação Rio Madeira, em face da omissão no dever de prestar contas dos valores transferidos, no âmbito do convênio descrito como "implantação de Centros Regionais de Referência para formação permanente aos profissionais que atuam nas redes de atenção integral à saúde e de assistência social com usuários de crack e outras drogas e seus familiares.", no período de 29/12/2010 a 24/5/2012, cujo prazo encerrou-se em 23/7/2012.
1.1.1. Evidências da irregularidade: documentos técnicos presentes nas peças 6, 7, 8, 13, 15, 19, 29, 30, 31 e 33.
1.1.2. Normas infringidas: art. 37, caput, c/c o art. 70, parágrafo único, da Constituição da República Federativa do Brasil; art. 93 do Decreto-lei 200/1967; art. 66 do Decreto 93.872/1986; Cláusula Terceira, inciso II, alínea "e", e Cláusula Décima-Segunda do Termo de Convênio.
1.2. Débito relacionado aos responsáveis Cláudia Clementino Oliveira (CPF: XXX.605.184-XX) e Fundação Rio Madeira (CNPJ: 00.619.461/0001-47) :
	Data de ocorrência
	Valor histórico (R$) 

	25/5/2011
	300.000,00

1.2.1. Cofre credor: Tesouro Nacional.
1.2.2. Responsável: Cláudia Clementino Oliveira (CPF: XXX.605.184-XX) .
1.2.2.1. Conduta: não demonstrar a boa e regular aplicação dos recursos federais recebidos e geridos por meio do instrumento em questão, no período de 29/12/2010 a 24/5/2012, em face da omissão na prestação de contas, cujo prazo encerrou-se em 23/7/2012.
1.2.2.2. Nexo de causalidade: a conduta descrita impediu o estabelecimento do nexo causal entre as possíveis despesas efetuadas com os recursos recebidos, no âmbito do instrumento em questão, no período de 29/12/2010 a 24/5/2012.
1.2.2.3. Culpabilidade: não há excludentes de ilicitude, de culpabilidade e de punibilidade; é razoável supor que a responsável tinha consciência da ilicitude de sua conduta; era exigível conduta diversa da praticada, qual seja, desincumbir-se do seu dever por meio da apresentação da prestação de contas no prazo e forma devidos. 
1.2.3. Responsável: Fundação Rio Madeira (CNPJ: 00.619.461/0001-47) .
1.2.3.1. Conduta: não demonstrar a boa e regular aplicação dos recursos federais recebidos e geridos por meio do instrumento em questão, no período de 29/12/2010 a 24/5/2012, em face da omissão na prestação de contas, cujo prazo encerrou-se em 23/7/2012.
1.2.3.2. Nexo de causalidade: a conduta descrita impediu o estabelecimento do nexo causal entre as possíveis despesas efetuadas com os recursos recebidos, no âmbito do instrumento em questão, no período de 29/12/2010 a 24/5/2012.
1.2.3.3. Culpabilidade: não há excludentes de ilicitude, de culpabilidade e de punibilidade; é razoável supor que o administrador responsável pela pessoa jurídica tinha consciência da ilicitude de sua conduta; era exigível conduta diversa da praticada, qual seja, desincumbir-se do seu dever por meio da apresentação da prestação de contas no prazo e forma devidos. 
Encaminhamento: citação.
1.3. Irregularidade 2: não disponibilização das condições materiais mínimas e necessárias para que o seu sucessor pudesse apresentar a prestação de contas do convênio descrito como "implantação de Centros Regionais de Referência para formação permanente aos profissionais que atuam nas redes de atenção integral à saúde e de assistência social com usuários de crack e outras drogas e seus familiares.", no período de 29/12/2010 a 24/5/2012, cujo prazo encerrou-se em 23/7/2012.
1.3.1. Evidências da irregularidade: documentos técnicos presentes nas peças 13 e 93.
1.3.2. Normas infringidas: art. 37, caput, c/c o art. 70, parágrafo único, da Constituição da República Federativa do Brasil; art. 93, do Decreto-lei 200/1967; art. 66, do Decreto 93.872/1986; Cláusula Terceira, inciso II, alínea "e", e Cláusula Décima-Segunda do Termo de Convênio.
1.3.3. Responsável: Cláudia Clementino Oliveira (CPF: XXX.605.184-XX) .
1.3.3.1. Conduta: não disponibilizar as condições materiais mínimas e necessárias para que o seu sucessor pudesse apresentar a prestação de contas.
1.3.3.2. Nexo de causalidade: a conduta descrita impediu o estabelecimento do nexo causal entre as possíveis despesas efetuadas com os recursos recebidos, no âmbito do instrumento em questão, no período de 29/12/2010 a 24/5/2012.
1.3.3.3. Culpabilidade: não há excludentes de ilicitude, de culpabilidade e de punibilidade; é razoável supor que a responsável tinha consciência da ilicitude de sua conduta; era exigível conduta diversa da praticada, qual seja, desincumbir-se do seu dever por meio da apresentação da prestação de contas no prazo e forma devidos. 
Encaminhamento: audiência.
1.4. Irregularidade 3: não cumprimento do prazo originalmente estipulado para prestação de contas do convênio descrito como "implantação de Centros Regionais de Referência para formação permanente aos profissionais que atuam nas redes de atenção integral à saúde e de assistência social com usuários de crack e outras drogas e seus familiares.", cujo prazo encerrou-se em 23/7/2012; e não demonstração da impossibilidade de fazê-lo no prazo devido.
1.4.1. Evidências da irregularidade: documentos técnicos presentes nas peças 13, 17 e 93.
1.4.2. Normas infringidas: art. 37, caput, c/c o art. 70, parágrafo único, da Constituição da República Federativa do Brasil; art. 93, do Decreto-lei 200/1967; art. 66, do Decreto 93.872/1986; Súmula 230 do TCU e do disposto no art. 26-A, §§ 7º ao 9º, da Lei 10.522/2002.
1.4.3. Responsável: Haroldo Cristovam Teixeira Leite (CPF: XXX.586.697-XX) .
1.4.3.1. Conduta: descumprir o prazo originalmente estipulado para prestação de contas dos recursos federais recebidos à conta do instrumento em questão, o qual se encerrou em 23/7/2012, bem como não apresentar justificativas ao concedente que demonstrassem a existência de impedimento de prestar contas quando do vencimento do referido prazo.
1.4.3.2. Nexo de causalidade: a conduta descrita impediu o estabelecimento do nexo causal entre as possíveis despesas efetuadas com os recursos recebidos, no âmbito do instrumento em questão.
1.4.3.3. Culpabilidade: não há excludentes de ilicitude, de culpabilidade e de punibilidade; é razoável supor que o responsável tinha consciência da ilicitude de sua conduta; era exigível conduta diversa da praticada, qual seja, desincumbir-se do seu dever por meio da apresentação da prestação de contas no prazo e forma devidos ou o oferecimento de justificativas no sentido de que adotou medidas administrativas que estavam ao seu alcance para obter a documentação necessária à prestação de contas, mas encontrou dificuldades concretas que o impediram de prestar contas. 
Encaminhamento: audiência.
Apesar de o tomador de contas não haver incluído Haroldo Cristovam Teixeira Leite como responsável neste processo, após análise realizada sobre a documentação acostada aos autos, conclui-se que sua responsabilidade deve ser incluída, uma vez que há evidências de que tenha tido participação nas irregularidades aqui verificadas.
Em cumprimento ao pronunciamento da unidade (peça 110) , foram efetuadas citação e audiências dos responsáveis, nos moldes adiante:
 Fundação Rio Madeira - promovida a citação do responsável, conforme delineado adiante:
	Comunicação: Ofício 9411/2021 - Seproc (peça 114) 
Data da Expedição: 22/3/2021
Data da Ciência: não houve (Mudou-se) (peça 119) 
Observação: Ofício enviado para o endereço do responsável, conforme pesquisa na base de dados no sistema da Receita Federal, custodiada pelo TCU.
	
	Comunicação: Ofício 30407/2021 - Seproc (peça 124) 
Data da Expedição: 17/6/2021
Data da Ciência: 1/7/2021 (peça 125) 
Nome Recebedor: Floriano Vieira dos Santos
Observação: Ofício enviado para o endereço do responsável, conforme pesquisa na base de dados no sistema da Receita Federal, custodiada pelo TCU (peça 120) .
Fim do prazo para a defesa: 16/7/2021
	
	Comunicação: Ofício 30408/2021 - Seproc (peça 123) 
Data da Expedição: 17/6/2021
Data da Ciência: não houve (Ausente) (peça 126) 
Observação: Ofício enviado para o endereço do responsável, conforme pesquisa na base de dados nos sistemas corporativos do TCU, custodiada pelo TCU (peça 120) .
	
	Comunicação: Edital 1040/2021 - Seproc (peça 127) 
Data da Publicação: 23/8/2021
Fim do prazo para a defesa: 8/9/2021
	
 Cláudia Clementino Oliveira - promovida a citação e audiência da responsável, conforme delineado adiante:
	Comunicação: Ofício 9410/2021 - Seproc (peça 115) 
Data da Expedição: 22/3/2021
Data da Ciência: 26/3/2021 (peça 117) 
Nome Recebedor: Rodrigues de Oliveira
Observação: Ofício enviado para o endereço do responsável, conforme pesquisa na base de dados no sistema da Receita Federal, custodiada pelo TCU.
Fim do prazo para a defesa: 10/4/2021
	
 Haroldo Cristovam Teixeira Leite - promovida a audiência do responsável, conforme delineado adiante:
	Comunicação: Ofício 9412/2021 - Seproc (peça 116) 
Data da Expedição: 22/3/2021
Data da Ciência: 29/3/2021 (peça 118) 
Nome Recebedor: Regina Celia
Observação: Ofício enviado para o endereço do responsável, conforme pesquisa na base de dados no sistema da Receita Federal, custodiada pelo TCU.
Fim do prazo para a defesa: 13/4/2021
	
 Conforme Despacho de Conclusão das Comunicações Processuais (peça 129) , as providências inerentes às comunicações processuais foram concluídas. 
 Transcorrido o prazo regimental, os responsáveis Fundação Rio Madeira e Cláudia Clementino Oliveira permaneceram silentes, devendo ser considerados reveis, nos termos do art. 12, § 3º, da Lei 8.443/1992, e o responsável Haroldo Cristovam Teixeira Leite apresentou defesa, que será analisada na seção Exame Técnico.
ANÁLISE DOS PRESSUPOSTOS DE PROCEDIBILIDADE DA IN/TCU 71/2012
Avaliação de Viabilidade do Exercício do Contraditório e Ampla Defesa
 Verifica-se que não houve o transcurso de mais de dez anos desde o fato gerador sem que tenha havido a notificação dos responsáveis pela autoridade administrativa federal competente (art. 6º, inciso II, c/c art. 19 da IN/TCU 71/2012, modificada pela IN/TCU 76/2016) , uma vez que o fato gerador da irregularidade sancionada ocorreu em 24/7/2012, e os responsáveis foram notificados sobre as irregularidades pela autoridade administrativa competente conforme abaixo:
1. Fundação Rio Madeira, por meio do edital acostado à peça 65, publicado em 10/6/2020.
1. Cláudia Clementino Oliveira, por meio do edital acostado à peça 66, publicado em 10/6/2020.
1. Haroldo Cristovam Teixeira Leite, responsável não notificado na fase interna, porém a citação dele ocorreu antes dos dez anos.
Valor de Constituição da TCE 	
 Verifica-se, ainda, que o valor atualizado do débito apurado (sem juros) em 1/1/2017 é de R$ 434.340,00, portanto superior ao limite mínimo de R$ 100.000,00, na forma estabelecida conforme os arts. 6º, inciso I, e 19 da IN/TCU 71/2012, modificada pela IN/TCU 76/2016. 
OUTROS PROCESSOS/DÉBITOS NOS SISTEMAS DO TCU COM OS MESMOS RESPONSÁVEIS
 Informa-se que foi encontrado processo no Tribunal com os mesmos responsáveis:
	Responsável
	Processos

	Fundação Rio Madeira
	Processo 026.042/2016-9 [TCE, aberto, "Omissão no dever de prestar contas - Convênio nº 632/2007 - Siafi 623813"]
Processo 029.130/2019-0 [TCE, aberto, "Instaurado pela Fundação Universidade Federal de Rondônia - Unir/ Ministério da Educação, em razão da impugnação total de despesas do Convênio nº 017/2006 - Siafi 622395, celebrado com a Fundação Rio Madeira - Riomar. (Processo 23118.002826/2015-86) "]
Processo 029.164/2019-2 [TCE, aberto, "Tomada de Contas Especial instaurada pela Financiadora de Estudos e Projetos-FINEP/MCTIC, referente ao Convênio ne 1856/2004 (Processo original 01.04.0750.00) , celebrado entre a FINEP e a Fundação Rio Madeira - RIO MAR.  Processo n2 00190.002147/2017-09"]
Processo 024.131/2020-2 [TCE, aberto, "TCE instaurada pelo (a) Financiadora de Estudos e Projetos em razão de Omissão no dever de prestar contas, Convênio 01.06.0740.00, firmado com o/a FUNDO NAC.DE DESENV. CIENTIFICO E TECNOLOGICO, Siafi/Siconv 572647, função CIENCIA E TECNOLOGIA, que teve como objeto CONSOLIDAÇÃO DA PESQUISA E PÓS-GRADUAÇÃO DA UNIVERSIDADE FEDERAL DE RONDÔNIA (nº da TCE no sistema: 2138/2019) "]
Processo 038.541/2021-1 [TCE, aberto, "TCE instaurada pelo (a) Fundação Universidade Federal de Rondônia em razão de Omissão no dever de prestar contas, Convênio 15405557200600019, firmado com o/a FUNDACAO UNIVERSIDADE FEDERAL DE RONDONIA, Siafi/Siconv 590431, função EDUCACAO, que teve como objeto OBJETO: CURSO DE LICENCIATURA EM LETRAS/PORTUGUES E PEDAGOGIA NA MODALIDADE A DISTANCIA-SISTEMA UNIVERSIDADE ABERTA DO BRASIL. (nº da TCE no sistema: 1654/2021) "]
Processo 043.532/2018-7 [TCE, aberto, "Tomada de Contas Especial instaurado pela Superintendência da Zona Franca de Manaus / SUFRAMA, na execução dos Convênios 110/2007 e 118/2007, repassado pela Universidade Federal de Rondônia ¿ UNIR, para Fundação Rio Madeira ¿ Riomar"]
Processo 000.648/2020-5 [TCE, aberto, "TCE instaurada pelo (a) Superintendência da Zona Franca de Manaus em razão de Não comprovação da regular aplicação dos recursos repassados pela União, Convênio 046/2002, firmado com o/a SUPERINTENDENCIA DA ZONA FRANCA DE MANAUS, Siafi/Siconv 472652, função INDUSTRIA, que teve como objeto EXECUÇÃO DO PROJETO "PLANO QUADRIENAL DE DESENVOLVIMENTO, COMPREENDENDO A IMPLANTAÇÃO DE UM HOTEL ESCOLA MODELO DE ECOTURISMO E UMA ESCOLA MODELO DE TURISMO". (nº da TCE no sistema: 1961/2018) "]
Processo 010.667/2018-0 [TCE, aberto, "Omissão no dever de prestar contas do Convênio nº 01.07.0637.00, celebrado com a Fundação Rio Madeira - RIOMAR, tendo por objeto a transferência de recursos financeiros, pela concedente à convenente, para a execução do Projeto intitulado Programa de Infraestrutura para pesquisa na Unir - SIAFE: 59954"]

	Cláudia Clementino Oliveira
	Processo 026.042/2016-9 [TCE, aberto, "Omissão no dever de prestar contas - Convênio nº 632/2007 - Siafi 623813"]
Processo 024.131/2020-2 [TCE, aberto, "TCE instaurada pelo (a) Financiadora de Estudos e Projetos em razão de Omissão no dever de prestar contas, Convênio 01.06.0740.00, firmado com o/a FUNDO NAC.DE DESENV. CIENTIFICO E TECNOLOGICO, Siafi/Siconv 572647, função CIENCIA E TECNOLOGIA, que teve como objeto CONSOLIDAÇÃO DA PESQUISA E PÓS-GRADUAÇÃO DA UNIVERSIDADE FEDERAL DE RONDÔNIA (nº da TCE no sistema: 2138/2019) "]
Processo 028.552/2016-4 [TCE, aberto, "Impugnação parcial de despesas do Convênio nº 015/2006 (Registro SIAFI n° 590328) "]
Processo 031.015/2012-3 [TCE, aberto, "POSSÍVEIS IRREGULARIDADES NO CONVÊNIO N° 096/2005, FIRMADO COM A FUNDAÇÃO RIO MADEIRA - RIOMAR/RO, TENDO POR OBJETO O APOIO AO DESENVOLVIMENTO DE TECNOLOGIA PARA O CULTIVO DO JUNDIÁ AMAZÔNICO"]
Processo 000.648/2020-5 [TCE, aberto, "TCE instaurada pelo (a) Superintendência da Zona Franca de Manaus em razão de Não comprovação da regular aplicação dos recursos repassados pela União, Convênio 046/2002, firmado com o/a SUPERINTENDENCIA DA ZONA FRANCA DE MANAUS, Siafi/Siconv 472652, função INDUSTRIA, que teve como objeto EXECUÇÃO DO PROJETO "PLANO QUADRIENAL DE DESENVOLVIMENTO, COMPREENDENDO A IMPLANTAÇÃO DE UM HOTEL ESCOLA MODELO DE ECOTURISMO E UMA ESCOLA MODELO DE TURISMO". (nº da TCE no sistema: 1961/2018) "]
Processo 010.667/2018-0 [TCE, aberto, "Omissão no dever de prestar contas do Convênio nº 01.07.0637.00, celebrado com a Fundação Rio Madeira - RIOMAR, tendo por objeto a transferência de recursos financeiros, pela concedente à convenente, para a execução do Projeto intitulado Programa de Infraestrutura para pesquisa na Unir - SIAFE: 59954"]

	Haroldo Cristovam Teixeira Leite
	Processo 015.318/2009-1 [PC, encerrado, "EXERCÍCIO 2008"]
Processo 015.568/2006-0 [PC, encerrado, "EXERCÍCIO DE 2005"]
Processo 013.410/2005-7 [PCSP, encerrado, "PRESTAÇÃO DE CONTAS REFERENTE AO EXERCÍCIO DE 2004. "]
Processo 014.268/2011-6 [TCE, encerrado, "CONVÊNIO MTB/SEFOR/CODEFAT Nº 14/1996 - OMISSÃO NO DEVER DE PRESTAR CONTAS"]
Processo 009.791/2019-1 [TCE, aberto, "Tomada de Contas Especial instaurado pela Financiadora de Estudos e Projetos - Finep / Ministério da Ciência, Tecnologia, Inovações e Comunicações, em razão da não utilização dos recursos de contrapartida pactuada e do não encaminhamento de documentação complementar do Convênio nº 01.05.0637.00, celebrado com a Fundação Rio Madeira, tendo como executora a Fundação Universidade Federal de Rondônia- Unir"]
Processo 038.541/2021-1 [TCE, aberto, "TCE instaurada pelo (a) Fundação Universidade Federal de Rondônia em razão de Omissão no dever de prestar contas, Convênio 15405557200600019, firmado com o/a FUNDACAO UNIVERSIDADE FEDERAL DE RONDONIA, Siafi/Siconv 590431, função EDUCACAO, que teve como objeto OBJETO: CURSO DE LICENCIATURA EM LETRAS/PORTUGUES E PEDAGOGIA NA MODALIDADE A DISTANCIA-SISTEMA UNIVERSIDADE ABERTA DO BRASIL. (nº da TCE no sistema: 1654/2021) "]
Processo 000.648/2020-5 [TCE, aberto, "TCE instaurada pelo (a) Superintendência da Zona Franca de Manaus em razão de Não comprovação da regular aplicação dos recursos repassados pela União, Convênio 046/2002, firmado com o/a SUPERINTENDENCIA DA ZONA FRANCA DE MANAUS, Siafi/Siconv 472652, função INDUSTRIA, que teve como objeto EXECUÇÃO DO PROJETO "PLANO QUADRIENAL DE DESENVOLVIMENTO, COMPREENDENDO A IMPLANTAÇÃO DE UM HOTEL ESCOLA MODELO DE ECOTURISMO E UMA ESCOLA MODELO DE TURISMO". (nº da TCE no sistema: 1961/2018) "]

 A tomada de contas especial está, assim, devidamente constituída e em condição de ser instruída.
EXAME TÉCNICO
Da validade das notificações:
 Preliminarmente, cumpre tecer breves considerações sobre a forma como são realizadas as comunicações processuais no TCU. A esse respeito, destacam-se o art. 179, do Regimento Interno do TCU (Resolução 155, de 4/12/2002) e o art. 4º, inciso III, § 1º, da Resolução TCU 170, de 30 de junho de 2004, in verbis:
Art. 179. A citação, a audiência ou a notificação, bem como a comunicação de diligência, farse-ão:
I - mediante ciência da parte, efetivada por servidor designado, por meio eletrônico, fac-símile, telegrama ou qualquer outra forma, desde que fique confirmada inequivocamente a entrega da comunicação ao destinatário;
II - mediante carta registrada, com aviso de recebimento que comprove a entrega no endereço do destinatário;
III - por edital publicado no Diário Oficial da União, quando o seu destinatário não for localizado
 (...) 
Art. 3º As comunicações serão dirigidas ao responsável, ou ao interessado, ou ao dirigente de órgão ou entidade, ou ao representante legal ou ao procurador constituído nos autos, com poderes expressos no mandato para esse fim, por meio de:
I - correio eletrônico, fac-símile ou telegrama;
II - servidor designado;
III - carta registrada, com aviso de recebimento;
IV - edital publicado no Diário Oficial da União, quando o seu destinatário não for localizado, nas hipóteses em que seja necessário o exercício de defesa.
Art. 4º. Consideram-se entregues as comunicações:
I - efetivadas conforme disposto nos incisos I e II do artigo anterior, mediante confirmação da ciência do destinatário;
II - realizadas na forma prevista no inciso III do artigo anterior, com o retorno do aviso de recebimento, entregue comprovadamente no endereço do destinatário;
III - na data de publicação do edital no Diário Oficial da União, quando realizadas na forma prevista no inciso IV do artigo anterior.
§ 1º O endereço do destinatário deverá ser previamente confirmado mediante consulta aos sistemas disponíveis ao Tribunal ou a outros meios de informação, a qual deverá ser juntada ao respectivo processo.
 (...) 
 Bem se vê, portanto, que a validade da citação via postal não depende de que o aviso de recebimento seja assinado pelo próprio destinatário da comunicação, o que dispensa, no caso em tela, a entrega do AR em "mãos próprias". A exigência da norma é no sentido de o Tribunal verificar se a correspondência foi entregue no endereço correto, residindo aqui a necessidade de certeza inequívoca. 
 Não é outra a orientação da jurisprudência do TCU, conforme se verifica dos julgados a seguir transcritos:
São válidas as comunicações processuais entregues, mediante carta registrada, no endereço correto do responsável, não havendo necessidade de que o recebimento seja feito por ele próprio (Acórdão 3648/2013-TCU-Segunda Câmara, Relator Min. José Jorge) ;
É prescindível a entrega pessoal das comunicações pelo TCU, razão pela qual não há necessidade de que o aviso de recebimento seja assinado pelo próprio destinatário. Entregandose a correspondência no endereço correto do destinatário, presume-se o recebimento da citação. (Acórdão 1019/2008-TCU-Plenário, Relator Min. Benjamin Zymler) ;
As comunicações do TCU, inclusive as citações, deverão ser realizadas mediante Aviso de Recebimento - AR, via Empresa Brasileira de Correios e Telégrafos, bastando para sua validade que se demonstre que a correspondência foi entregue no endereço correto. (Acórdão 1526/2007-TCU-Plenário, Relator Min. Aroldo Cedraz) .
 A validade do critério de comunicação processual do TCU foi referendada pelo Supremo Tribunal Federal, nos termos do julgamento do MS-AgR 25.816/DF, por meio do qual se afirmou a desnecessidade da ciência pessoal do interessado, entendendo-se suficiente a comprovação da entrega do "AR" no endereço do destinatário:
Ementa: agravo regimental. Mandado de segurança. Desnecessidade de intimação pessoal das decisões do tribunal de contas da união. art. 179 do regimento interno do TCU. Intimação do ato impugnado por carta registrada, iniciado o prazo do art. 18 da lei nº 1.533/51 da data constante do aviso de recebimento. Decadência reconhecida. Agravo improvido.
O envio de carta registrada com aviso de recebimento está expressamente enumerado entre os meios de comunicação de que dispõe o Tribunal de Contas da União para proceder às suas intimações.
O inciso II do art. 179 do Regimento Interno do TCU é claro ao exigir apenas a comprovação da entrega no endereço do destinatário, bastando o aviso de recebimento simples. 
Da revelia dos responsáveis Fundação Rio Madeira e Cláudia Clementino Oliveira
 No caso vertente, a citação de cada um dos responsáveis (Fundação Rio Madeira e Cláudia Clementino Oliveira) se deu em endereços provenientes de pesquisas de endereços realizadas pelo TCU (vide parágrafos acima) , porquanto, devido ao insucesso de realizar a citação em endereços constantes na base de dados da Receita custodiada pelo TCU (peça 120) , buscou-se a notificação em endereços provenientes das bases de dados públicas custodiadas pelo TCU e das bases de dados do próprio TCU. Para a Fundação Rio Madeira, promoveu-se, ainda, a notificação por edital publicado no Diário Oficial da União (peça 127) 
 Importante destacar que, antes de promover a citação por edital, para assegurar a ampla defesa, buscaram-se outros meios possíveis para localizar e citar os responsáveis, nos limites da razoabilidade, fazendo juntar aos autos informação comprobatória dos diferentes meios experimentados que restaram frustrados, tal como se demonstrou no item anterior da presente instrução (Acórdão 4851/2017-TCU-Primeira Câmara, Relator Min. Augusto Sherman) .
 Nos processos do TCU, a revelia não leva à presunção de que seriam verdadeiras todas as imputações levantadas contra os responsáveis, diferentemente do que ocorre no processo civil, em que a revelia do réu opera a presunção da verdade dos fatos narrados pelo autor (Acórdão 1009/2018-TCU-Plenário, Relator Min. Bruno Dantas; 2369/2013 - TCU - Plenário, Relator Min. Benjamin Zymler e 2449/2013 - TCU - Plenário, Relator Min. Benjamin Zymler) . Dessa forma, a avaliação da responsabilidade do agente não pode prescindir da prova existente no processo ou para ele carreada. 
 Ao não apresentar sua defesa, os responsáveis deixaram de produzir prova da regular aplicação dos recursos sob sua responsabilidade, em afronta às normas que impõem aos gestores públicos a obrigação legal de, sempre que demandados pelos órgãos de controle, apresentar os documentos que demonstrem a correta utilização das verbas públicas, a exemplo do contido no art. 93 do Decreto-Lei 200/1967: "Quem quer que utilize dinheiros públicos terá de justificar seu bom e regular emprego na conformidade das leis, regulamentos e normas emanadas das autoridades administrativas competentes." 
 Mesmo as alegações de defesa não sendo apresentadas, considerando o princípio da verdade real que rege esta Corte, procurou-se buscar, em manifestações dos responsáveis na fase interna desta Tomada de Contas Especial, se havia algum argumento que pudesse ser aproveitado a seu favor. 
 No entanto, os responsáveis não se manifestaram na fase interna, não havendo, assim, nenhum argumento que possa vir a ser analisado e posteriormente servir para afastar as irregularidades apontadas.
1.8. Em consulta SICONV (peça 130) , realizada na data de 28/09/2021, verifica-se que os responsáveis também não apresentaram contas junto ao instaurador e continuam inadimplentes, permanecendo, assim, a não comprovação da boa e regular aplicação dos recursos federais repassados à Fundação Rio Madeira, em face da omissão no dever de prestar contas dos valores transferidos, no âmbito do Convênio 00026/2010, registro Siafi 753928, cujo prazo encerrou-se em 23/7/2012.
 Em se tratando de processo em que a parte interessada não se manifestou acerca das irregularidades imputadas, não há elementos para que se possa efetivamente aferir e reconhecer a ocorrência de boa-fé na conduta dos responsáveis, podendo este Tribunal, desde logo, proferir o julgamento de mérito pela irregularidade das contas, conforme os termos dos §§ 2º e 6º do art. 202 do Regimento Interno do TCU. (Acórdão 2064/2011-TCU-Primeira Câmara (relator Min. Ubiratan Aguiar) , 6.182/2011-TCU-1ª Câmara (relator Min. Weber de Oliveira) , 4.072/2010-TCU-1ª Câmara (Relator Min. Valmir Campelo) , 1.189/2009-TCU-1ª Câmara (Relator Min. Marcos Bemquerer) , 731/2008-TCU-Plenário (Relator Min. Aroldo Cedraz) .
 Dessa forma, os responsáveis Fundação Rio Madeira e Cláudia Clementino Oliveira devem ser considerados revéis, nos termos do art. 12, § 3º, da Lei 8.443/1992, devendo as contas serem julgadas irregulares, condenando-os ao débito apurado e aplicando-lhes a multa prevista no art. 57 da Lei 8.443/1992.
Da defesa do responsável Haroldo Cristovam Teixeira Leite
 O responsável Haroldo Cristovam Teixeira Leite apresentou defesa, que passa a ser analisada em seguida:
 Argumento 1 (peça 122, p. 1-11) :
1.9. O responsável alega que a citação da Tomada de Contas foi promovida após transcorrido o prazo prescricional, prejudicando a ampla defesa e o contraditório. O responsável menciona em sua defesa decisões do STF sobre o tema.
Análise do argumento 1: 
1.10. Primeiramente, cabe destacar que ao Sr. Haroldo Cristovam Teixeira Leite não foi imputado nenhum débito. Ele foi ouvido em audiência pelo não cumprimento do prazo originalmente estipulado para prestação de contas do Convênio 00026/2010, cujo prazo encerrou-se em 23/7/2012. Portanto, a prescrição alegada pelo responsável se refere à competência sancionatória deste Tribunal (prescrição da pretensão punitiva) .
1.11. O Supremo Tribunal Federal - STF, no Recurso Extraordinário - RE 636.886, fixou a tese, com repercussão geral reconhecida, de que "é prescritível a pretensão de ressarcimento ao erário fundada em decisão de Tribunal de Contas" (Tema 899) . Em que pese o questionamento acerca da abrangência da tese ali firmada, no sentido de que se circunscreveria apenas ao processo de execução da condenação imposta pelo TCU (ou seja, inaplicável à pretensão de ressarcimento exercida no processo "conhecimento" da TCE) , verifica-se que o STF, por meio de decisões prolatadas pelas suas duas turmas, tem decidido de forma reiterada que se aplica o prazo prescricional de 5 anos previsto na Lei 9.873/1999 às pretensões sancionatória e ressarcitória a cargo do Tribunal de Contas da União. 
1.12. Seja por aplicação direta ou por analogia, a orientação sufragada é no sentido de que o prazo de 5 anos é compatível com a tese de que a ação e a execução prescrevem no mesmo prazo (Súmula 150 do STF) , bem como com o fato de que a Lei 9.873/1999 - que regulamenta o exercício de ação punitiva pela Administração Pública Federal, direta e indireta - regeria integralmente a prescrição no âmbito do TCU. Quanto a este último aspecto, o Ministro Luís Roberto Barroso, no voto exarado no julgamento do MS 32.201, embora tenha advertido que a atuação do TCU, em sua acepção clássica, não se qualifica como exercício do poder de polícia, ressaltou que a Lei 9.873/1999 assumiria vocação regulatória geral da prescrição do exercício da competência sancionadora da Administração Pública, sendo sua disciplina aplicável a qualquer ação punitiva da Administração Pública Federal, exceto àquelas esferas em que exista regulamentação específica. Ademais, em virtude da autonomia científica do Direito Administrativo, não haveria razão plausível para suprimir a omissão da Lei Orgânica do Tribunal de Contas da União, no tocante ao estabelecimento de um prazo prescricional próprio, valendo-se das normas de direito civil, e não das de direito administrativo.
1.13. Eis algumas ementas que evidenciam o entendimento predominante do STF:
Ementa: AGRAVO REGIMENTAL EM MANDADO DE SEGURANÇA. TOMADA DE CONTAS ESPECIAL. TRIBUNAL DE CONTAS DA UNIÃO. CONDENAÇÃO A RESSARCIMENTO AO ERÁRIO. PRESCRIÇÃO. MARCO INTERRUPTIVO. ART. 2°, II, DA LEI 9.873/1999. ATO INEQUÍVOCO DE APURAÇÃO DO FATO. DISCUSSÃO. DIREITO LÍQUIDO E CERTO. DEMONSTRAÇÃO. INOCORRÊNCIA. SUBSISTÊNCIA DA DECISÃO AGRAVADA. AGRAVO A QUE SE NEGA PROVIMENTO. I - As razões do agravo regimental são inaptas para desconstituir os fundamentos da decisão agravada, que, por isso, se mantêm hígidos. II - Aplicando-se a regulamentação da Lei 9.873/1999 ao caso concreto, observa-se que a pretensão sancionatória do TCU, em relação aos atos praticados pelo impetrante, levando-se em consideração a ocorrência de 5 causas interruptivas da prescrição, não teria sido fulminada pelo decurso do tempo. III - A pretensão do recorrente, fundada na discussão sobre os fatos apontados como marcos interruptivos da prescrição da pretensão punitiva da Administração Pública, refoge aos estreitos limites do mandamus, ante a ausência de liquidez e certeza do direito pleiteado. IV - Agravo regimental a que se nega provimento. MS 36067 ED-AgR. Órgão julgador: Segunda Turma. Relator (a) : Min. RICARDO LEWANDOWSKI. Julgamento: 18/10/2019
Ementa: AGRAVO REGIMENTAL EM RECLAMAÇÃO. TRIBUNAL DE CONTAS DA UNIÃO. TOMADA DE CONTA ESPECIAL. PRESCRIÇÃO DA PRETENSÃO PUNITIVA. RECONHECIDA EM DECISÃO DO SUPREMO TRIBUNAL FEDERAL. PRESCRITIBILIDADE DO RESSARCIMENTO AO ERÁRIO FUNDADA EM DECISÃO DE TRIBUNAL DE CONTAS. AÇÃO DE IMPROBIDADE ADMINISTRATIVA COM PEDIDO DE RESSARCIMENTO JÁ EM CURSO. AGRAVO REGIMENTAL A QUE SE NEGA PROVIMENTO. I - O acórdão do TCU determinou a formação de processo administrativo para avaliarem, efetivamente, a eventual responsabilização do agravado para o ressarcimento do dano ao erário, contrariando, assim, autoridade desta Corte no MS 35.512/DF, uma vez que houve a concessão da segurança para declarar a ocorrência da prescrição da pretensão punitiva do TCU em relação às infrações imputadas a ele, destacando-se que a União poderia perseguir os valores referentes ao ressarcimento dos danos na esfera judicial. II - Agravo regimental a que se nega provimento. (Rcl 39497 AgR. Órgão julgador: Segunda Turma. Relator (a) : Min. RICARDO LEWANDOWSKI. Julgamento: 10/10/2020) 
Ementa: MANDADO DE SEGURANÇA. DIREITO ADMINISTRATIVO. TRIBUNAL DE CONTAS DA UNIÃO. SERVIDOR DA SECRETARIA DE SAÚDE DO ESTADO DO ACRE. FISCALIZAÇÃO OMISSA E DEFICIENTE NA EXECUÇÃO DE DOIS CONVÊNIOS FIRMADOS ENTRE A SECRETARIA ESTADUAL E O MINISTÉRIO DA SAÚDE. APLICAÇÃO DE MULTA. ARTS. 28, II, E 58, II, DA LEI 8.443/1992. ART. 268, II, DO REGIMENTO INTERNO DO TCU. PRESCRIÇÃO DA PRETENSÃO SANCIONATÓRIA. OCORRÊNCIA. APLICAÇÃO DA LEI 9.873/1999. PRECEDENTES DESTE STF. MEDIDA LIMINAR DEFERIDA E RATIFICADA NO EXAME DE MÉRITO. SEGURANÇA CONCEDIDA PARA AFASTAR A MULTA APLICADA. 1. A prescrição da pretensão punitiva do TCU é regulada pela Lei 9.873/1999, descabendo a aplicação do prazo decenal previsto na legislação civil (art. 205 do Código Civil) . Ao revés, incide o prazo quinquenal previsto na Lei 9.873/1999 (MS 32201, Rel. Min. Roberto Barroso, PRIMEIRA TURMA, DJe 7/8/2017; MS 35.512-AgR, Rel. Min. Ricardo Lewandowski, SEGUNDA TURMA, DJe 21/6/2019) . 2. In casu, na linha do parecer apresentado pelo Ministério Público Federal e da decisão liminar de minha lavra, é inequívoca a superação do prazo prescricional quinquenal. Os ilícitos apontados pela Corte de Contas ocorreram em julho de 2006, tendo o processo de auditoria sido instaurado em 9/10/2006. A ordem de citação do responsável para a audiência, por sua vez, ocorreu em 25/6/2007. Entretanto, a decisão condenatória recorrível foi exarada somente em 31/5/2016, data da prolação do Acórdão 3513/2016-TCU-Primeira Câmara. 3. Ex positis, CONCEDO A SEGURANÇA unicamente para afastar a sanção de multa aplicada ao impetrante, nos autos da Tomada de Contas Processo 023.288/2006-0, máxime da ocorrência de prescrição da pretensão punitiva do Tribunal de Contas da União. MS 35940. (Órgão julgador: Primeira Turma. Relator (a) : Min. LUIZ FUX. Julgamento: 16/06/2020) .
1.14. Essa orientação também foi seguida nas seguintes decisões monocráticas: MS 36.127-MC/DF e MS 35.940-MC/DF, Rel. Min. Luiz Fux; MS 35.294, MS 35.539/DF e MS 35.971-TP/DF, Rel. Min. Marco Aurélio; MS 34.256 MC/DF, MS 36.054-MC e MS 36.067-MC/DF, Rel. Min. Ricardo Lewandowski.
1.15. O Supremo Tribunal Federal tem se pronunciado no sentido de reconhecer não só a aplicação da prescrição quinquenal com fulcro na interpretação da Lei 9.873/1999, mas também a incidência dos marcos interruptivos do prazo prescricional consignados na referida lei, tantas vezes quanto presentes os suportes fáticos (MS 32201, Relator: Min. Roberto Barroso) . 
1.16. Entendimento que também foi adotado nas seguintes decisões monocráticas: MS 36.054, MS 34.256-MC, MS 35.512 e MS 36.067-MC, todos de relatoria do Min. Ricardo Lewandowski; MS 35.294, MS 35.539 e MS 35.971-TP, todos de relatoria do Min. Marco Aurélio; MS 32.201, Rel. Min. Roberto Barroso, e MS 36.127-MC e MS 35.940-MC, Min. Luiz Fux.
1.17. Em relação ao termo inicial da contagem do prazo prescricional, o "caput" do art. 1º da Lei 9.873/1999 oferece solução que não destoa do modelo adotado pelo TCU no incidente de uniformização de jurisprudência, em que se examinou a prescrição da pretensão punitiva, nos termos do Acórdão 1441/2016-TCU-Plenário (Rel. Min. Benjamin Zymler) , com a adição da particularidade de explicitar o caso de infrações permanentes ou continuadas:
a) Regra geral: "data da prática do ato" (o que equivale a "ocorrência da irregularidade sancionada") ;
b) Regra especial: "no caso de infração permanente ou continuada, do dia em que tiver cessado".
1.18. A Lei 9.873/1999, no art. 2º, estabelece as causas interruptivas da prescrição punitiva, consoante abaixo transcrito, já na redação conferida pela Lei 11.941/2009:
Art. 2º Interrompe-se a prescrição da ação punitiva:
I - pela notificação ou citação do indiciado ou acusado, inclusive por meio de edital;
II - por qualquer ato inequívoco, que importe apuração do fato;
III - pela decisão condenatória recorrível.
IV - por qualquer ato inequívoco que importe em manifestação expressa de tentativa de solução conciliatória no âmbito interno da administração pública federal.
1.19. O quadro a seguir indica alguns eventos processuais, ocorridos no curso de uma TCE (fase interna e externa) - instaurada em razão de irregularidades na aplicação de recursos da União transferidos a entes subnacionais - que poderiam ser enquadrados nas causas de interrupção da prescrição acima apontadas, sem prejuízo, é claro, de outras ocorrências fáticas elegíveis como marco interruptivo, a depender da forma de proceder de cada entidade ou órgão tomador de contas.
	I - pela notificação ou citação do indiciado ou acusado, inclusive por meio de edital;
	 (i) notificação no âmbito do procedimento administrativo de ressarcimento previamente à instauração da TCE;
 (ii) notificação efetuada pelo órgão tomador de contas acerca da instauração da TCE;
 (iii) citação efetuada pelo TCU.
*Data da ciência da notificação ou citação pelos responsáveis ou de publicação do edital no DOU.

	II - por qualquer ato inequívoco, que importe apuração do fato;
* procedimento que evidencie a apuração dos fatos irregulares, com o objetivo quantificar o dano e identificar possíveis responsáveis.
	 (i) relatório de sindicância ou PAD;
 (ii) relatório de apuração de irregularidades referente ao processo administrativo prévio à instauração da TCE;
 (iii) relatórios de fiscalização, pareceres, despachos, informações e memorandos relacionados à apuração dos fatos irregulares;
 (iv) relatório do tomador de contas;
 (v) relatório do controle interno; 
 (vi) termo de instauração ou designação de instauração da TCE;
 (vii) autuação da TCE no TCU; entre outras causas.
*Há quem inclua nesse grupo diligências que comprovam providências do responsável sobre as irregularidades investigadas.

	III - pela decisão condenatória recorrível.
	 (i) Verifica-se apenas no âmbito do TCU com a data da prolação do acórdão condenatório recorrível.

	IV - por qualquer ato inequívoco que importe em manifestação expressa de tentativa de solução conciliatória no âmbito interno da administração pública federal.
	 (i) pedido de parcelamento;
 (ii) pagamento parcial do débito;
 (iii) qualquer manifestação do responsável que demonstre claramente a sua intenção de recolher o débito.

1.20. Bem se vê, portanto, que haveria uma multiplicidade de causas de interrupção da prescrição, conforme se depreende do art. 2º da Lei 9.873/1999. Tal exegese encontra respaldo em precedentes do STF, a exemplo do que se decidiu no julgamento do MS 36067 (Rel. Min. Ricardo Lewandowski) , com destaque para trecho do voto em que o Relator reconhece cinco causas de interrupção da prescrição, in verbis:
 (...) Assim, faz-se necessário levar em consideração que, apesar de os fatos objeto da apuração conduzida pela Corte de Contas remontarem aos anos de 1999 e 2000, período no qual o impetrante era Secretário de Saúde municipal, o Tribunal de Contas da União deu prosseguimento à tomada de contas especial por ter constatado a ocorrência de 5 causas interruptivas da prescrição, a saber: a) relatório de auditoria em conjunto realizada pelo Denasus e pela Secretaria Federal de Controle, lavrado em 06/07/2001, sendo este, certamente, um ato inequívoco que importou a apuração do fato (art. 2º, II, da Lei n. 9.873/1999) ; b)  instauração de Tomada de Contas Especial pelo FNS, ocorrida em 05/10/2005, sendo este também, certamente, um ato inequívoco que importou a apuração do fato (art. 2º, II, da Lei n. 9.873/1999) ; c) a autuação da presente Tomada de Contas Especial no âmbito do Tribunal de Contas da União, ocorrida em 12/08/2008, sendo este também, certamente, um ato inequívoco que importou a apuração do fato (art. 2º, II, da Lei n. 9.873/1999) ; d) o ato que ordenou a citação do responsável, ora impetrante, ocorrida em 12/07/2010 (art. 2º, I, da Lei n. 9.873/1999) ; e e) o exercício do poder punitivo ocorrido em 20/06/2012, data da prolação do Acórdão 1563/2012-TCU-Plenário (art. 2º, III, da Lei n. 9.873/1999) .
1.21. No caso concreto, tendo como parâmetro a tese firmada pelo STF, no RE 636.886, no sentido de que ambas as pretensões do TCU (sancionatória e ressarcitória) sujeitam-se ao prazo prescricional de 5 anos previsto na Lei 9.873/1999, considerando, ainda, o sistema prescricional descrito na citada lei, inclusive as causas de suspensão e de interrupção da prescrição, tem-se os seguintes eventos processuais:
Termo inicial da contagem do prazo (data da ocorrência da irregularidade) : em 23/7/2012 -prazo final para a apresentação da prestação de contas pelo convenente (peça 13) ;
Parecer 50/2015/CGPES-SENAD/DACPD/SENAD, de 23/4/2015 (peça 31) , que concluiu que o objeto do convênio nº 26/2010 e suas metas estabelecidas não foram atendidas satisfatoriamente e não se desenvolveram em conformidade com as especificações do Plano de Trabalho.;
Nota Técnica 1/2018/CFCP/CGG/DGA/SENAD, de 25/1/2018 (peça 33) , que fundamentou o débito apurado pelo tomador de contas;
Relatório de TCE 072/2018, de 27/11/2018 (peça 86) ;
Despacho 1989/2020/GAB-SENAD/SENAD/MJ, que determinou a instauração da TCE, em 31/7/2020 (peça 80) ;
Data de autuação da tomada de contas especial pela SecexTCE: 6/1/2021;
1.22. Destaca-se que, apesar de o tomador de contas não haver incluído o Sr. Haroldo Cristovam Teixeira Leite como responsável neste processo, após análise realizada sobre a documentação acostada aos autos, conclui-se que sua responsabilidade deveria ser incluída, uma vez que o prazo final para apresentação da prestação de contas se encerrou em 23/7/2012, durante seu mandato, que foi de 16/5/2012 a 11/3/2013 (peça 2, p. 103, do TC Processo 010.667/2018-0) 
1.23. Analisando-se a data da prática do ato irregular, em 23/7/2012, bem como os eventos processuais que se sucederam, conforme acima enumerados, os quais teriam o condão de interromper o curso do prazo prescricional, de acordo com o art. 2º da Lei 9.873/1999, observa-se que não teria transcorrido o prazo de 5 (cinco) anos entre cada evento processual interruptivo. Dessa forma, ainda que se leve em conta o entendimento sufragado pelo STF, no julgamento do RE 636.886, não teria ocorrido a prescrição da pretensão sancionatória e ressarcitória a cargo do TCU.
1.24. Além disso, o caso tratado no RE 636.886 (tema 899 da repercussão geral) diz respeito à fase de execução judicial de deliberação do Tribunal de Contas, tanto assim que, para deslindá-lo, foi necessária a aplicação da Lei 6.830/1980 (Lei de Execuções Fiscais) , diploma legal evidentemente inaplicável à fase que antecede a formação do título executivo extrajudicial do TCU, caracterizada pela atuação do órgão de controle externo até a prolação do acórdão.
1.25. Veja-se que foram opostos embargos declaratórios contra a referida decisão do STF, os quais foram rejeitados pela maioria da Suprema Corte (Plenário, Sessão Virtual de 13.8.2021 a 20.8.2021) , confirmando, portanto, a abrangência da deliberação prolatada na fixação do tema 899, razão por que se deve adotar a orientação prevalente no TCU, no sentido de que a matéria ali tratada alcançaria tão somente a fase judicial de cobrança do título extrajudicial, não atingindo os processos de controle externo, mantendo-se, desse modo,  a interpretação adotada pela Suprema Corte, em 2008, no Mandado de Segurança - MS 26.210, oportunidade em que foi definida a tese da imprescritibilidade das ações de ressarcimento ao erário:
A suspensão pelo STF das demandas nas quais esteja em questão a prescritibilidade da pretensão de ressarcimento ao erário com base em decisão de tribunal de contas (RE 636.886/STF) alcança tão somente a fase judicial de cobrança do título extrajudicial, não atingindo os processos de controle externo em trâmite. Até julgamento definitivo em contrário pelo STF, permanece o entendimento do TCU acerca da imprescritibilidade das pretensões de ressarcimento decorrentes de tomadas de contas especiais. (Acórdão 1267/2019-TCU-Plenário, Relator: Min. AROLDO CEDRAZ) 
A suspensão pelo STF das demandas nas quais esteja em questão a prescritibilidade da pretensão de ressarcimento ao erário com base em decisão de tribunal de contas (RE 636.886/STF) alcança tão somente a fase judicial de cobrança do título extrajudicial, não atingindo os processos de controle externo em trâmite. Até julgamento definitivo em contrário pelo STF, permanecem imprescritíveis as pretensões de ressarcimento decorrentes de tomadas de contas especiais. (Acórdão 7930/2018-TCU-Segunda Câmara, Relatora: Min. ANA ARRAES) .
1.26. Por outro lado, especificamente quanto à prescrição da pretensão punitiva, verifica-se que o Acórdão 1441/2016-TCU-Plenário, Relator Ministro Benjamin Zymler, que uniformizou a jurisprudência sobre essa questão, subordinou tal prescrição ao prazo geral indicado no art. 205, do Código Civil, que é de dez anos, contado da data de ocorrência da irregularidade sancionada, nos termos do art. 189, do Código Civil, sendo este prazo interrompido pelo ato que ordenar a citação, a audiência ou a oitiva do responsável.
1.27. No caso em exame, não ocorreu a prescrição da pretensão punitiva, uma vez que a irregularidade sancionada ocorreu em 23/7/2012 (prazo final para a apresentação da prestação de contas) e o ato de ordenação da citação ocorreu em 9/2/2021 (peça 110) .
1.28. Portanto, diferente do entendimento esposado pelo responsável, não se configurou a prescrição nem tanto em relação à competência sancionatória deste Tribunal em relação à sua pessoa nem quanto em relação ao ressarcimento dos danos ao erário imputados aos demais responsáveis.
Argumento 2 (peça 122, p. 11-16) :
1.29. Primeiramente, o responsável alega que, embora eleito e empossado no mês de maio de 2012, a nova direção da Rio Madeira somente pode tentar trabalhar a partir do mês de agosto, quando, após exaustiva negociação com o Ministério Público, foi possível registrar a ata da eleição e os termos de posse, verificando-se que o registro ocorreu após autorização judicial que foi exarada por Juiz de Direito, em 20 de agosto de 2012.
1.30. Além disso, o Sr. Haroldo Cristovam Teixeira Leite alega que havia apenas pedaços de processos na sede da fundação; os empregados tiveram que ajuizar reclamações trabalhistas, na tentativa de haver salários e verbas rescisória; o setor de informática estava totalmente destruído, pois os computadores que restaram estavam inoperantes, pelo abandono ou porque haviam sido canibalizados
Análise do argumento 2: 
1.31. No caso sob análise, conforme se extrai dos autos, a transferência dos recursos ocorreu totalmente na gestão do gestor antecessor e não houve prestação de contas dos valores recebidos ao órgão/entidade concedente. Acrescenta-se, ainda, que não há no processo informações sobre as ações adotadas pelo sucessor em relação à aplicação dos recursos do convênio ou à adoção de medidas judiciais cabíveis.
1.32. Cabe destacar que o registro da ata da eleição e dos termos de posse em 20/8/2012, data posterior à eleição e efetiva posse dos novos gestores (16/5/2012) , não afasta a responsabilidade do Sr. Haroldo Cristovam Teixeira Leite de apresentar a prestação de contas do Convênio 00026/2010, cujo prazo encerrou-se em 23/7/2012, dado que sua posse efetiva, conforme ele mesmo confessou, ocorreu antes do término do prazo de prestar contas, ou seja, ele era quem deveria prestar contas, já que de fato era o gestor da entidade convenente quando ocorreu o fim da obrigação em discussão. Era seu dever, fundado no princípio da continuidade administrativa, apresentar a devida prestação de contas, mesmo que posterior ao prazo originalmente estipulado, desde que acompanhado da devida justificativa e da adoção de medidas cabíveis com vistas ao ressarcimento do erário público, o que não ocorreu no presente caso.
1.33. A obrigação de prestar contas recai sobre o titular do cargo na data de vencimento da prestação de contas, ainda que este não tenha recebido ou gerido os recursos. Conforme Súmula 230 desta Corte de Contas: ''Compete ao prefeito sucessor apresentar as contas referentes aos recursos federais recebidos por seu antecessor, quando este não o tiver feito ou, na impossibilidade de fazê-lo, adotar as medidas legais visando ao resguardo do patrimônio público com a instauração da competente Tomada de Contas Especial, sob pena de corresponsabilidade.'' Sendo ainda, diversos os precedentes desta Corte no sentido de que a obrigação primária de prestar contas recai sobre o gestor em cuja gestão se enquadra a data prevista para fazê-lo. (ver Acórdão 1536/2008-TCU-Segunda Câmara, Acórdão 331/2010-TCU-Segunda Câmara, Acórdão 6171/2011-TCU-Primeira Câmara, 2.773/2012 1ª Câmara, entre outros) .
1.34. Este entendimento funda-se no princípio da continuidade administrativa, segundo o qual a obrigatoriedade de apresentar a prestação de contas recai sobre o administrador que se encontrar na titularidade do cargo, independentemente do fato de ter ou não sido ele o signatário do convênio, plano de aplicação, ou recebedor dos recursos.
1.35. O sucessor poderá ficar isento de responsabilidade, por omissão no dever de prestar contas de recurso recebido por seu antecessor, se demonstrar a adoção de medidas efetivas visando ao resguardo do patrimônio público, seja por meio de solicitação de instauração de TCE, de ação civil pública, de ação de ressarcimento, de representação ao Ministério Público ou de qualquer outra providência reconhecidamente capaz de buscar o ressarcimento do prejuízo causado do erário (Acórdão 3642/2012-TCU-Segunda Câmara, Acórdão 6295/2010-TCU-Primeira Câmara, Acórdão 1313/2010-TCU-Primeira Câmara, Acórdão 1080/2010-TCU-Segunda Câmara, Acórdão 583/2010-TCU-Primeira Câmara, entre outros) .
1.36. Se o gestor sucessor ficar impossibilitado de prestar contas dos recursos utilizados em gestão anterior, porque o seu antecessor não lhe repassou os documentos necessários para essa prestação, a jurisprudência reconhece a possibilidade de o sucessor ter afastada a sua responsabilidade, no caso de terem sido adotadas as medidas legais visando ao resguardo do patrimônio público (Acórdão 1541/2008-TCU-Segunda Câmara, 2773/2012 1ª Câmara, 3039/2011 2ª Câmara, entre outros) . Tal orientação decorre do Enunciado da Súmula 230 do TCU (transcrito acima) e do disposto no art. 26-A, §§ 7º ao 9º, da Lei 10.522/2002: "26-A. O órgão ou entidade que receber recursos para execução de convênios, contratos de repasse e termos de parcerias na forma estabelecida pela legislação federal estará sujeito a prestar contas da sua boa e regular aplicação, observando-se o disposto nos §§ 1o a 10 deste artigo.§ 7º Cabe ao prefeito e ao governador sucessores prestarem contas dos recursos provenientes de convênios, contratos de repasse e termos de parcerias firmados pelos seus antecessores.§ 8º Na impossibilidade de atender ao disposto no § 7º, deverão ser apresentadas ao concedente justificativas que demonstrem o impedimento de prestar contas e solicitação de instauração de tomada de contas especial.§ 9º Adotada a providência prevista no § 8º, o registro de inadimplência do órgão ou entidade será suspenso, no prazo de até 48 (quarenta e oito) horas, pelo concedente".
1.37. Nos casos em que a transferência dos recursos ocorre inteiramente no mandato do gestor antecessor, sem a devida prestação de contas, e que não há no processo informações sobre as ações adotadas pelo sucessor em relação à adoção de medidas judiciais cabíveis, a jurisprudência do TCU é no sentido de que o sucessor deve ser responsabilizado pela não apresentação da prestação de contas no prazo estabelecido. Nesse sentido são os seguintes julgados: Acórdão 536/2008-TCU-Segunda Câmara, 366/2009 - TCU - 2ª Câmara, 1.766/2007 - TCU - 1ª Câmara, 156/2008 - TCU - 1ª Câmara, 965/2008 - TCU - 1ª Câmara e 2.711/2009 - TCU - 2ª Câmara.
1.38. Apesar de argumentar que não foram disponibilizadas condições materiais mínimas e necessárias para que pudesse apresentar a prestação de contas, a ausência de medidas legais visando ao resguardo do patrimônio público não socorre o gestor sucessor.
 Assim, da análise procedida acima, verifica-se que os argumentos de defesa não foram suficientes para elidir a irregularidade pela qual está sendo responsabilizado, de forma que devem ser rejeitados.
 Não há elementos para que se possa efetivamente aferir e reconhecer a ocorrência de boa-fé na conduta de Haroldo Cristovam Teixeira Leite, podendo este Tribunal, desde logo, proferir o julgamento de mérito pela irregularidade das contas, conforme os termos dos §§ 2º e 6º do art. 202 do Regimento Interno do TCU, condenando-se o responsável ao débito apurado e aplicando-lhe a multa prevista no art. 57, da Lei 8.443/1992.
Prescrição da Pretensão Punitiva
 Vale ressaltar que a pretensão punitiva do TCU, conforme Acórdão 1441/2016-TCU-Plenário, Relator Min. Benjamin Zymler, que uniformizou a jurisprudência acerca dessa questão, subordina-se ao prazo geral de prescrição indicado no art. 205 do Código Civil, que é de dez anos, contado da data de ocorrência da irregularidade sancionada, nos termos do art. 189 do Código Civil, sendo este prazo interrompido pelo ato que ordenar a citação, a audiência ou a oitiva dos responsáveis.
 No caso em exame, não ocorreu a prescrição, uma vez que a irregularidade sancionada ocorreu em 24/7/2012, e o ato de ordenação da citação ocorreu em 9/3/2021.
Cumulatividade de multas 
 Quanto à possibilidade de aplicação cumulativa das multas dos arts. 57 e 58, inciso I, da Lei 8.443/1992, ainda que seja adequada a realização de citação e audiência do responsável, por força do disposto no art. 209, § 4º, do Regimento Interno do TCU, o Tribunal reconhece que existe relação de subordinação entre as condutas de "não comprovação da aplicação dos recursos" e de "omissão na prestação de contas", sendo a primeira consequência da segunda, o que enseja, na verificação das duas irregularidades, a aplicação da multa do art. 57, com o afastamento da multa do art. 58, inciso I, em atenção ao princípio da absorção (Acórdão 9579/2015-TCU-Segunda Câmara, Relator Min. Vital do Rêgo; Acórdão 2469/2019-TCU-Primeira Câmara, Relator Min. Augusto Sherman) .
 Conforme leciona Cezar Bitencourt (Tratado de Direito Penal: parte geral - 8ª Edição - São Paulo: Saraiva, 2003. Pg. 565) , na absorção, " (...) a pena do delito mais grave absorve a pena do delito menos grave, que deve ser desprezada". No caso concreto, a "omissão no dever de prestar contas", embora seja uma irregularidade autônoma, funciona como fase ou meio para a consecução da "não comprovação da aplicação dos recursos", havendo clara relação de interdependência entre essas condutas. Dessa forma, recaindo as duas ocorrências num mesmo gestor, deve prevalecer a pena do delito mais grave, qual seja, a multa do art. 57, da Lei 8.443/1992.
 Cumpre observar, ainda, que a conduta dos responsáveis, consistente nas irregularidades "não comprovação da boa e regular aplicação dos recursos federais repassados em face da omissão no dever de prestar contas", "não disponibilização das condições materiais mínimas e necessárias para que o seu sucessor pudesse apresentar a prestação de contas" e "não cumprimento do prazo originalmente estipulado para prestação de contas e não demonstração da impossibilidade de fazê-lo no prazo devido.", configura violação não só às regras legais, mas também aos princípios basilares da administração pública, eis que, em última análise, ocorre o comprometimento da necessária satisfação à sociedade sobre o efetivo emprego dos recursos públicos postos à disposição da municipalidade, por força do instrumento de repasse em questão.
 Nesses casos, em que fica evidente a falta de transparência e lisura, não há como afastar as suspeitas sempre presentes de que a totalidade dos recursos públicos federais, transferida ao município, tenha sido integralmente desviada, em prol de gestor ímprobo, ou de pessoas por ele determinadas, a revelar grave inobservância de dever de cuidado no trato com a coisa pública, isto é, ato praticado com culpa grave, pois, na espécie, a conduta do responsável se distancia daquela que seria esperada de um administrador público minimante diligente, num claro exemplo de erro grosseiro a que alude o art. 28 do Decreto-lei 4.657/1942 (Lei de Introdução às Normas do Direito Brasileiro) , incluído pela Lei 13.655/2018 (Acórdão 1689/2019-TCU-Plenário, Relator Min. Augusto Nardes; Acórdão 2924/2018-TCU-Plenário, Relator Min. José Mucio Monteiro; Acórdão 2391/2018-TCU-Plenário, Relator Min. Benjamin Zymler) . 
CONCLUSÃO
 Em face da análise promovida na seção "Exame Técnico", verifica-se que os responsáveis Fundação Rio Madeira e Cláudia Clementino Oliveira não lograram comprovar a boa e regular aplicação dos recursos, instados a se manifestar, optaram pelo silêncio, configurando a revelia, nos termos do § 3º, do art. 12, da Lei 8.443/1992. Além disso, propõe-se rejeitar as razões de justificativas de Haroldo Cristovam Teixeira Leite, uma vez que não foram suficientes para sanar a irregularidade a ele atribuída. Ademais, inexistem nos autos elementos que demonstrem a boa-fé dos responsáveis ou a ocorrência de outras excludentes de culpabilidade.
 Verifica-se também que não houve a prescrição da pretensão punitiva, conforme análise já realizada.
 Tendo em vista que não constam dos autos elementos que permitam reconhecer a boa-fé dos responsáveis, sugere-se que as suas contas sejam julgadas irregulares, nos termos do art. 202, § 6º, do Regimento Interno do TCU, com a imputação do débito atualizado monetariamente e acrescido de juros de mora, para os revéis, nos termos do art. 202, § 1º do Regimento Interno do TCU, descontado o valor eventualmente recolhido, com a aplicação da multa prevista no art. 57 da Lei 8.443/1992, também para os revéis, e aplicação da multa do art. 58, inciso I, ao Sr. Haroldo.
 Por fim, como não houve elementos que pudessem modificar o entendimento acerca das irregularidades em apuração, mantém-se a matriz de responsabilização presente na peça 107.
PROPOSTA DE ENCAMINHAMENTO
 Diante do exposto, submetemos os autos à consideração superior, propondo ao Tribunal:
considerar revéis os responsáveis Fundação Rio Madeira (CNPJ: 00.619.461/0001-47) e Cláudia Clementino Oliveira (CPF: XXX.605.184-XX) , para todos os efeitos, dando-se prosseguimento ao processo, com fulcro no art. 12, § 3º, da Lei 8.443/1992; 
rejeitar as razões de justificativas apresentadas pelo responsável Haroldo Cristovam Teixeira Leite (CPF: XXX.586.697-XX) ; 
julgar irregulares, nos termos dos arts. 1º, inciso I, 16, inciso III, alíneas a e c, da Lei 8.443/1992, c/c os arts. 19 e 23, inciso III, da mesma Lei, as contas dos responsáveis Fundação Rio Madeira (CNPJ: 00.619.461/0001-47) e Cláudia Clementino Oliveira (CPF: XXX.605.184-XX) , condenando-os ao pagamento da importância a seguir especificada, atualizada monetariamente e acrescida dos juros de mora, calculada a partir da data discriminada até a data da efetiva quitação do débito, fixando-lhes o prazo de quinze dias, para que comprovem, perante o Tribunal, o recolhimento da referida quantia aos cofres do Tesouro Nacional, nos termos do art. 23, inciso III, alínea "a", da citada lei, c/c o art. 214, inciso III, alínea "a", do Regimento Interno do TCU. 
Débito relacionado à responsável Cláudia Clementino Oliveira (CPF: XXX.605.184-XX) em solidariedade com Fundação Rio Madeira (CNPJ: 00.619.461/0001-47) :
	Data de ocorrência
	Valor histórico (R$) 

	25/5/2011
	300.000,00

Valor atualizado do débito (com juros) em 1/10/2021: R$ 568.114,30.
aplicar individualmente aos responsáveis Fundação Rio Madeira (CNPJ 00.619.461/0001-47) e Cláudia Clementino Oliveira (CPF: XXX.605.184-XX) a multa prevista no art. 57 da Lei 8.443/1992 c/c o art. 267 do Regimento Interno do TCU, fixando-lhes o prazo de quinze dias, a contar da notificação, para que comprovem, perante o Tribunal (art. 214, III, alínea "a", do Regimento Interno do TCU) , o recolhimento da dívida aos cofres do Tesouro Nacional, atualizada monetariamente desde a data do acórdão proferido por este Tribunal até a data do efetivo recolhimento, se paga após o vencimento, na forma da legislação em vigor;
julgar irregulares, nos termos dos arts. 1º, inciso I, 16, inciso III, alínea b, da Lei 8.443/1992, c/c os arts. 19 e 23, inciso III, da mesma Lei, as contas do responsável Haroldo Cristovam Teixeira Leite (CPF: XXX.586.697-XX) ;
aplicar ao responsável Haroldo Cristovam Teixeira Leite (CPF: XXX.586.697-XX) a multa prevista no art. 58, inciso I, da Lei 8.443/1992 c/c o art. 268 do Regimento Interno do TCU, fixando-lhe o prazo de quinze dias, a contar da notificação, para que comprove, perante o Tribunal (art. 214, III, alínea "a", do Regimento Interno do TCU) , o recolhimento da dívida aos cofres do Tesouro Nacional, atualizada monetariamente desde a data do acórdão proferido por este Tribunal até a data do efetivo recolhimento, se paga após o vencimento, na forma da legislação em vigor;
	autorizar, desde logo, a cobrança judicial das dívidas, caso não atendidas as notificações, na forma do disposto no art. 28, inciso II, da Lei 8.443/1992;
autorizar também, desde logo, se requerido, com fundamento no art. 26, da Lei 8.443, de 1992, c/c o art. 217, §§ 1º e 2º do Regimento Interno do TCU, o parcelamento da (s) dívida (s) em até 36 parcelas, incidindo, sobre cada parcela, corrigida monetariamente, os correspondentes acréscimos legais, fixando-lhe o prazo de quinze dias, a contar do recebimento da notificação, para comprovar, perante o Tribunal, o recolhimento da primeira parcela, e de trinta dias, a contar da parcela anterior, para comprovar os recolhimentos das demais parcelas, devendo incidir, sobre cada valor mensal, atualizado monetariamente, os juros de mora devidos, no caso do débito, na forma prevista na legislação em vigor, alertando os responsáveis de que a falta de comprovação do recolhimento de qualquer parcela importará o vencimento antecipado do saldo devedor, nos termos do § 2º do art. 217 do Regimento Interno deste Tribunal; 
esclarecer à responsável Cláudia Clementino Oliveira (CPF: XXX.605.184-XX) que, caso se demonstre, por via recursal, a correta aplicação dos recursos, mas não se justifique a omissão da prestação de contas, o débito poderá ser afastado, mas permanecerá a irregularidade das contas, dando-se ensejo à aplicação da multa prevista no art. 58, inciso I, da Lei 8.443/1992;
enviar cópia do Acórdão a ser prolatado à Procuradoria da República no Estado de RO, nos termos do § 3º do art. 16 da Lei 8.443/1992, c/c o § 7º do art. 209 do Regimento Interno do TCU, para adoção das medidas cabíveis; e
enviar cópia do Acórdão que vier a ser proferido ao Secretaria Nacional de Políticas Sobre Drogas e aos responsáveis, para ciência;
informar à Procuradoria da República no Estado de RO, ao Secretaria Nacional de Políticas Sobre Drogas e aos responsáveis que a presente deliberação, acompanhada do Relatório e do Voto que a fundamenta, está disponível para a consulta no endereço www.tcu.gov.br/acordaos, além de esclarecer que, caso requerido, o TCU poderá fornecer sem custos as correspondentes cópias, de forma impressa; e
informar à Procuradoria da República no Estado de RO que, nos termos do parágrafo único do art. 62 da Resolução TCU 259/2014, os procuradores e membros do Ministério Público credenciados nesta Corte podem acessar os presentes autos de forma eletrônica e automática, ressalvados apenas os casos de eventuais peças classificadas como sigilosas, as quais requerem solicitação formal.
	É o relatório.

Amadeu Guilherme Matzenbacher Machado (OAB/RO 4-B).

Procurador Júlio Marcelo de Oliveira.

TOMADA DE CONTAS ESPECIAL. CONVÊNIO. NÃO COMPROVAÇÃO DA REGULAR APLICAÇÃO DOS RECURSOS. IRREGULARIDADE DAS CONTAS, CONDENAÇÃO EM DÉBITO E APLICAÇÃO DE MULTA AOS GESTORES QUE EXECUTARAM AS DESPESAS CORRESPONDENTES. AFASTAMENTO DA IRREGULARIDADE DO GESTOR SUCESSOR PELA OMISSÃO NO DEVER DE PRESTAR CONTAS.

TOMADA DE CONTAS ESPECIAL (TCE)

Secretaria de Controle Externo de Tomada de Contas Especial (SecexTCE).

A Secretaria Nacional de Políticas Sobre Drogas instaurou tomada de contas especial em desfavor da Fundação Rio Madeira - Riomar, da Sra. Cláudia Clementino Oliveira, diretora presidente e signatária do convênio, e do Sr. Haroldo Cristovam Teixeira Leite, diretor presidente da entidade na gestão de 16/5/2012 a 11/3/2013 (peça 2, p. 103, do TC Processo 010.667/2018-0) , em razão de omissão no dever de prestar contas do Convênio 00026/2010, que tinha por objeto a "implantação de Centros Regionais de Referência para formação permanente aos profissionais que atuam nas redes de atenção integral à saúde e de assistência social com usuários de crack e outras drogas e seus familiares".
Para a execução da avença foi autorizada a transferência de R$ 300.00,00, a cargo da concedente (peça 16) . O convênio teve vigência de 29/12/2010 a 24/5/2012. O prazo para a prestação de contas se encerrou em 23/7/2012.
O relatório do tomador de contas (peça 97) concluiu pela impugnação integral dos valores repassados, ante a ausência da apresentação da correspondente prestação de contas dos recursos federais recebidos à conta do referido convênio.
Instados a se pronunciar nos autos, a Fundação Rio Madeira e a Sra. Cláudia Oliveira, mediante citação (peças 115, 123, 124 e 127) , conforme Avisos de Recebimento acostados às peças 117, 125 e 128, deixaram transcorrer in albis o prazo que lhe foi concedido, restando caracterizada sua revelia, nos termos do art. 12, § 3º, da Lei 8.443/1992.
O Sr. Haroldo Cristovam Teixeira Leite, chamado em audiência (peça 116) em virtude da não apresentação da prestação de contas, cujo prazo se encerrou em sua gestão, conforme Aviso de Recebimento acostado à peça 118, apresentou sua defesa (peça 122) .
A unidade técnica propôs o julgamento pela irregularidade das contas da Fundação Rio Madeira e da Sra. Cláudia Oliveira, com condenação em débito e aplicação de multa, bem assim a rejeição das razões de justificativa apresentadas pelo Sr. Haroldo Leite, para julgar irregulares suas contas e o condenar ao pagamento de multa fundada no art. 58, inciso I, da Lei 8.443/1992.
Tal proposta contou com a concordância do membro do Ministério Público junto ao TCU.
Feito esse breve histórico, passo ao exame de mérito deste processo.
De início, aplico à Fundação Rio Madeira e à Sra. Cláudia Clementino Oliveira os efeitos da revelia previstos no art. 12, § 3º, da Lei 8.443/1992, dando-se ordinário prosseguimento ao processo.
No caso vertente, não foram juntados aos autos os documentos que poderiam comprovar a regular aplicação dos recursos disponibilizados.
Adequada, portanto, a proposta da unidade técnica de irregularidade das contas dos responsáveis e a condenação à restituição dos valores por eles geridos, cuja aplicação não restou comprovada.
Entendo, na linha defendida pela unidade técnica, não caracterizada a prescrição da pretensão punitiva deste Tribunal, motivo pelo qual proponho a aplicação de multa aos responsáveis. Isso porque a irregularidade sancionada ocorreu em 24/7/2012 (dia seguinte ao término da data final para apresentação da prestação de contas) e o ato de ordenação da citação ocorreu em 9/3/2021 (peça 110) , antes, portanto, do interregno de dez anos previsto no art. 205 do Código Civil, utilizado subsidiariamente por este Tribunal, conforme Acórdão 1441/2016-TCU-Plenário.
Passo à análise da responsabilidade do presidente sucessor, Sr. Haroldo Leite, pela não apresentação da prestação de contas na época devida.
Deixo de acolher a preliminar de prescrição suscitada pelo responsável, corroborando a análise realizada pela unidade técnica, na manifestação que integra o relatório precedente, cujas conclusões, nesse ponto específico, adoto como minhas razões de decidir.
No que tange à responsabilização do então presidente da entidade pela ausência de remessa da prestação de contas do convênio em exame, entendo que o deslinde do caso mereça um desfecho diferente do sugerido nos pareceres precedentes.
O responsável trouxe aos autos elementos que comprovam a situação peculiar vivenciada pela Fundação Rio Madeira à época do início de sua gestão. 
O Grupo de Atuação Especial de Combate ao Crime Organizado (Gaeco) do Ministério Público Estadual de Rondônia desfechou, em junho de 2011, a intitulada "Operação Magnífico", que culminou na busca e apreensão de documentos da Fundação Rio Madeira, corroborando a afirmação do responsável de que os documentos pertinentes à gestão anterior da entidade não se encontravam disponíveis.
Matéria publicada em 2013 no site g1.globo.com/ro, na rede mundial de computadores, noticiou a extinção da Fundação Rio Madeira, determinada pela 2ª Vara da Fazenda Pública da comarca de Porto Velho, devido a pendências financeiras e desvio de recursos públicos (https://g1.globo.com/ro/rondonia/noticia/2013/05/fundacao-de-apoio-universidade-de-rondonia-e-extinta-pela-justica.html[footnoteRef:2]) .  [2:  Acesso em 12/4/2022] 
Em outra matéria veiculada em site da internet, restou confirmada a alegação de que a Fundação existia apenas formalmente, com as atividades paralisadas devido às questões financeiras e de gestão (https://www.sedufsm.org.br/noticia/2032[footnoteRef:3]) .  [3:  Acesso em 12/4/2022] 
Levo em consideração, ainda, o argumento do responsável de que, embora empossado em maio de 2012, a nova direção da Rio Madeira somente pôde iniciar seus trabalhos em agosto do mesmo ano, com o registro da ata da eleição e dos termos de posse correspondentes, após negociação com o Ministério Público, eis que já em curso pedido de extinção da entidade.
Assim, não vejo elementos para responsabilizar o gestor pela ausência da entrega de prestação de contas de convênio do qual não geriu os respectivos recursos, sendo plausível supor que tal obrigação não era de seu conhecimento, em virtude da busca e apreensão dos documentos pertinentes pelo Ministério Público, ocorrida anteriormente ao início de sua gestão.
Diante disso, acolho as razões de justificativa apresentadas pelo Sr. Haroldo Cristovam Teixeira Leite, para julgar regulares as suas contas.
	Dessa forma, voto pela adoção da minuta de acórdão que trago à consideração deste colegiado.
TCU, Sala das Sessões, em 12 de abril de 2022.
Ministro VITAL DO RÊGO 
Relator